臺灣臺南地方法院民事判決　　　　　　100年度家訴字第232號
原　　　告　陽信商業銀行股份有限公司
法定代理人　林彭郎
訴訟代理人　康榮洲
被　　　告　蔡平海
　　　　　　蔡黃美華
上列當事人間請求宣告改用分別財產制事件，經本院於民國100
年7月22日言詞辯論終結，判決如下：
    主      文
被告蔡平海與被告蔡黃美華間之夫妻財產制改用分別財產制。
訴訟費用新臺幣參仟元由被告負擔。
    事實及理由
甲、程序方面：
    被告蔡黃美華未於言詞辯論期日到場，核無民事訴訟法第
    386條所列各款情形，爰依原告之聲請，由其一造辯論而為
    判決。
乙、實體方面：
一、原告主張：
（一）被告蔡平海、蔡黃美華現婚姻關係存續中，其等婚後並未
      向法院辦理夫妻財產制契約登記。原告前因與被告蔡平海
      等間之清償債務強制執行事件，經鈞院核發南院慧95執妥
      字第3396號債權憑證，債務人等迄今均未清償，共計尚欠
      原告本金新臺幣4,090,011元及自95年12月19日起至清償
      日止，按年息百分之9.25計算之利息，暨自95年12月19日
      起至清償日止，按上開利率百分20計算之違約金。99年間
      由原告提出強制執行拍賣被告蔡平海及案外人蔡平山、蔡
      平癸名下財產，即坐落台南市○○區○○段0000-000、00
      00-0 00、0000 -000、0000-000等地號三人各持三分之一
      之所有權，經法院核定拍賣價值第一拍為2,130,000元，
      第二拍為1,704,000元，第三拍是1,365, 000元，最後一
      拍特拍是1,093,000元流標結案。
（二）按最高法院89年度台上字第854號判決要旨：所謂未得受
      償，包括全無可扣押之物，或所扣押之物數量不足，及所
      扣押之財產不足清償該為扣押之債權人債權等情形。被告
      蔡平海係爭借款債務的連帶保證人，其名雖尚有不動產，
      但已明顯不足清償債務之事實。爰依民法第1011條規定狀
      請鈞院宣告被告間夫妻財產制改用分別財產制。
二、被告二人則以：
（一）法定財產制關係消滅時，夫或妻現存之婚後財產，扣除婚
      姻關係存續所負債務後，如有剩餘，其雙方剩餘財產之差
      額，應平均分配，民法第1030條之1第1項之規定，雖應平
      均分配，惟此項「夫妻剩餘財產差額分配請求權」，法無
      明文不得捨棄。被告蔡平海名下尚有台南市○○區○○段
      0000-000號等5筆土地，被告蔡黃美華尚有台南市○○區
      ○○路244巷33號房地一棟，雙方均以本狀聲明互相捨棄
      「夫妻剩餘財產差額分配請求權」。
（二）被告蔡平海另以其要在本件訴訟中放棄與被告蔡黃美華的
      夫妻剩餘財產請求權，本件債務是被告蔡平海的弟弟積欠
      原告的借款，被告蔡平海是擔保人等語置辯。並聲明：原
      告之訴駁回。
四、得心證之理由：
（一）按夫妻未以契約訂立夫妻財產制者，除本法另有規定外，
      以法定財產制，為其夫妻財產制，民法第1005條定有明文
      。次按債權人對於夫妻一方之財產已為扣押，而未得受清
      償時，法院因債權人之聲請，得宣告改用分別財產制，民
      法第1011條亦規定甚明。而所謂未得受清償，包括全無可
      扣押之物或所扣押之物數量不足及所扣押之財產不足清償
      該為扣押之債權人債權等情形，最高法院89年度台上字第
      854號判決可資參照。又此法條立法意旨，係為貫徹物權法
      定主義及保護交易安全，同時避免夫妻藉登記夫妻財產制
      之方式，逃避債權人之強制執行。
（二）查原告主張其與被告蔡平海等間之清償債務強制執行事件
      ，經本院核發南院慧95執妥字第3396號債權憑證，被告蔡
      平海是該借款債務之連帶保證人，該債務尚積欠原告本金
      新臺幣4,090,011元未清償及自95年12月19日起至清償日
      止，按年息百分之9.25計算之利息，暨自95年12月19日起
      至清償日止，按上開利率百分20計算之違約金。99年間由
      原告提出強制執行拍賣被告蔡平海及案外人蔡平山、蔡平
      癸名下財產，即坐落台南市○○區○○段0000-000、0000
      -0 00、0000 -000、0000-000等地號三人各持三分之一之
      所有權，經法院核定拍賣價值第一拍為2,130,000元，第
      二拍為1,704,000元，第三拍是1,365, 000元，最後一拍
      特拍是1,093,000元流標結案。被告蔡平海係該借款債務
      的連帶保證人，其名下雖尚有不動產，但已明顯不足清償
      債務。又被告蔡平海與被告蔡黃美華為夫妻，被告二人未
      以契約訂立夫妻財產制，應以法定財產制為其夫妻財產制
      之事實，業據原告提出本院南院慧95年度執妥字第3396
      號債權憑證、財政部臺灣省南區國稅局蔡平海財產及所得
      資料清單、蔡平海戶籍謄本、司法院法人及夫妻財產登記
      資料各1件為證，並經本院依職權調取本院95年度執字第
      3396號、99年度司執字第5587號、93年執24422號給付借
      款強制執行卷宗、被告蔡黃美華戶籍資料核閱綦詳，亦有
      本院家事紀錄科查詢表在卷可按，被告二人對上開事項並
      不爭執，自足信原告主張上開事實為真正。
（三）按夫妻未以契約訂立夫妻財產制者，除本法另有規定外，
      以法定財產制，為其夫妻財產制，民法第1005條定有明文
      。次按債權人對於夫妻一方之財產已為扣押，而未得受清
      償時，法院因債權人之聲請，得宣告改用分別財產制，民
      法第1011條亦規定甚明。而所謂未得受清償，包括全無可
      扣押之物或所扣押之物數量不足及所扣押之財產不足清償
      該為扣押之債權人債權等情形，最高法院89年度台上字第
      854號判決可資參照。又此法條立法意旨，係為貫徹物權
      法定主義及保護交易安全，同時避免夫妻藉登記夫妻財產
      制之方式，逃避債權人之強制執行。本件被告二人固以：
      被告蔡平海名下尚有台南市○○區○○段0000-000號等5
      筆土地，被告蔡黃美華尚有台南市○○區○○路244巷33
      號房地一棟，雙方均於本案聲明互相捨棄夫妻剩餘財產差
      額分配請求權云云置辯。惟查被告蔡平海既尚積欠原告債
      務未清償，且原告曾聲請對於被告蔡平海之財產強制執行
      ，經四度拍賣無果而流標，因而未能受償，而獲發本院南
      院慧95年度執妥字第3396號債權憑證在案，則自與前開所
      謂「債權人對於夫妻一方之財產已為扣押，而未得受清償
      」之要件相符。至於被告二人名下雖都有財產，並於本件
      訴訟中聲明雙方各拋棄對他方之夫妻財產剩餘分配請求權
      ，其等拋棄對他方之夫妻剩餘財產分配請求權，是否發生
      法律效力，及該拋棄行為，能否阻卻原告將來另案代位被
      告蔡平海請求被告蔡黃美華夫妻剩餘財產之請求，尚非本
      案審究之範圍，則被告以此請求駁回原告之訴，顯屬無據
      。綜上，被告蔡平海與蔡黃美華為夫妻，被告二人既未以
      契約訂立夫妻財產制，自應以法定財產制為其夫妻財產制
      ，是原告依民法第1011條之規定，訴請宣告被告夫妻二人
      改用分別財產制，洵屬有據，應予准許。
五、本件訴訟費用應由敗訴之被告負擔。原告支出第一審訴訟費
    用（裁判費）3,000元，應由被告負擔，爰確定如主文第二
    項所示。
六、據上論結，本件原告之訴為有理由，依民事訴訟法第385條
    第1項前段、第78條、第85條第1項前段、第87條第1項，判
    決如主文。
中    華    民    國    100    年    8    月    5    日
                     家事法庭法官  謝瑞龍
上正本證明與原本無異
如對本判決上訴，須於收受判決正本送達後20日內向本院提出上
訴狀，並繳納上訴費及附具繕本。
中    華    民    國   100    年    8     月    11    日
                           書記官  陳玉果